【裁判字號】    92,台上,3871
【裁判日期】    920717
【裁判案由】    殺人等罪
【裁判全文】
最高法院刑事判決                              九十二年度台上字第三八七一號
    上  訴  人  甲○○
右上訴人因殺人等罪案件，不服台灣高等法院中華民國九十二年一月九日第二審更審
判決（九十一年度上重更(一)字第四一號，起訴案號：台灣士林地方法院檢察署八十九
年度偵字第四二八九號），提起上訴，本院判決如左：
    主  文
上訴駁回。
    理  由
本件原判決認定上訴人甲○○與林永豐、楊進益間並無恩怨糾紛。上訴人於民國八十
九年四月二十七日下午四時三十分許，在台北市大同區○○○路、敦煌路口之大橋臨
時市場（下稱市場）第二一八號攤位內喝酒，而林永豐及楊進益則於同日下午五時許
，一同至市場第二二二號攤位內喝酒。雙方各自喝酒至同日晚間九時三十分許，上訴
人進入市場之公共廁所內如廁，林永豐緊接進入並將廁所門關上，隨即上訴人、林永
豐二人因關門細故在廁所內爭吵，進而互毆，上訴人竟萌生殺人之犯意，持單面刃之
銳器一把（未扣案），朝林永豐之腹部猛刺二刀，造成長四‧五公分、寬一公分，深
穿過胃二處至胰臟前壁，以及長二‧五公分、寬０‧七公分，深及腹壁肌肉層（深達
十公分），導致林永豐腹內腸子脫出體外等傷害，而有致命之危險，經林永豐即時以
雙手反抗，又造成左手肘深刺傷併尺神經及肌腱斷裂，右手肘三公分刺傷等傷害，嗣
楊進益聽聞廁所內之爭吵，逕自將公廁門踹開進入，林永豐即趁機奪門而出，自行搭
車至財團法人國泰綜合醫院（下稱國泰醫院）接受急救手術，始倖免於難。楊進益進
入廁所後，上訴人因楊進益踹門時被門打到，雙方又發生拉扯，上訴人竟另起殺人之
犯意，再持前開單面刃銳器先朝楊進益身體左頸要害猛刺一刀，造成楊進益左頸長三
公分刃朝上刺創，傷及右頸動脈後，再朝左下腹及左側肩胛猛刺二刀，造成左下腹部
寬約二公分刺創而有二十五公分拖刀痕，深約五公分至網膜、左側肩胛一‧五公分，
呈三角形，刀刃向下有一公分拖刀，止於皮下約十公分等傷害。楊進益大量出血後走
出公廁外，上訴人隨即搭乘計程車逃逸，楊進益於同日下午九時四十分許經送新光吳
火獅紀念醫院（下稱新光醫院）急救，延至翌日因右頸動脈遭刺破，致出血性休克不
治死亡等情。係以上開事實，業據林永豐指述綦詳，上訴人亦坦承因關門細故與林永
豐發生爭吵，於互毆中行刺林永豐腹部二刀，復經證人李佳伶、楊阿里、陳雪霞、陳
淑貞證述屬實。而林永豐受有上開傷害，亦有國泰醫院病歷與急救護理紀錄可稽。上
訴人雖否認楊進益係其所殺，但楊進益因聽聞廁所內爭吵聲，逕踹門進入，林永豐即
趁機奪門而出，迭據林永豐供述在卷，核與楊阿里於第一審所供相符，雖李佳伶、楊
阿里、陳雪霞曾供楊進益踹開廁所門時，林永豐非即自廁所衝出，惟林永豐當時既遭
行刺腹部二刀腸子已脫出體外，傷勢已重，上訴人仍手持兇刀，楊進益踹開門，其豈
有不顧所受傷害仍逗留於內，上開證人等所證，與常情有違，殊非可採。而楊進益受
有上開傷害，因而死亡，有新光醫院之急診病歷與護理紀錄、法務部法醫研究所鑑定
書、解剖相片等可稽。另參酌為林永豐治療之醫師王乃元、曾嘉德及解剖之法醫師孫
家棟證言與林永豐、楊進益受傷之部位、傷痕之情形，認上訴人應係持單面刃，非其
所稱持剪刀行凶，且均係基於殺人之犯意為之。為其所憑之證據及認定之理由。復以
上訴人雖辯謂：其係正當防衛或僅防衛過當云云。但上訴人係先與林永豐口角爭吵後
，進而拉扯互毆，而持凶器殺害林永豐後，於楊進益踹門進入，與之拉扯，再另行起
意將之殺害，上訴人既係與被害人等二人互毆，又係基於殺人犯意，持刀朝林永豐、
楊進益之致命部位行刺，顯然欠缺防衛意思，尚難主張係正當防衛或防衛過當。又上
訴人能將案發經過情形記憶清晰，敘述詳盡，縱其當天曾喝酒，其行為時之精神狀態
，並無意識不清或精神耗弱情形；於理由欄內，逐一詳加指駁及說明。並以上訴人之
行為係犯刑法第二百七十一條第二項、第一項之殺人未遂罪及同法條第一項之殺人既
遂罪。上訴人先因如廁關門細故與林永豐發生爭執，進而互毆，萌生殺人犯意，持刀
殺人而未遂；嗣楊進益踹門進入，林永豐逃離，再與楊進益發生拉扯，另起犯意持刀
將之殺害，所犯二罪係犯意各別，應分論併罰。因認第一審適用刑法第二百七十一條
第一項、第二項、第二十六條前段、第三十七條第一項、第五十一條第四款，分別論
上訴人殺人未遂罪刑，及殺人罪刑，並審酌上訴人動輒以凶器欲終結被害人生命、手
段殘暴、對被害人及其家屬造成極大損害、迄今均未與被害人和其家屬達成和解，犯
後仍飾詞否認等一切情狀，而就所犯殺人既遂罪量處無期徒刑，並宣告褫奪公權終身
，所犯殺人未遂部分，量處有期徒刑七年，並定應執行刑為無期徒刑，褫奪公權終身
。其採證認事用法，俱無不合，量刑亦屬適當，予以維持，駁回上訴人在第二審之上
訴。經核於法尚無違誤。上訴意旨略謂：林永豐警詢稱，只記得有一男子持很像扁鑽
之類殺過來，原判決竟認上訴人係持單面刃之凶器，與卷內資料不合，已屬理由矛盾
；而楊進益進入廁所，手中持東西即打上訴人，扁鑽應係楊進益所持，嗣林永豐跑出
後丟水瓢是否為遮掩扁鑽，原審未予調查，亦有證據調查未盡之違法。又林永豐坦承
進入廁所後，先以三字經罵上訴人，楊進益復持扁鑽進入，原判決認上訴人當時並未
受不法之侵害，非正當防衛，亦有違誤。另楊阿里於原審證稱，楊進益進入廁所後，
林永豐並未立即衝出，隔約一、二分鐘才衝出，三人一起在廁所內，原判決不予採納
，採證有違證據法則。上訴人聲請傳訊陳雪霞，證明林永豐於之前曾持椅子作勢要丟
上訴人，原審未予調查，有證據調查未盡之違法云云。惟查：原判決於理由中已詳為
說明其認定上訴人係持單面刃之凶器所憑之證據，而林永豐亦僅指上訴人係持類似扁
鑽，難以此即認原判決有採證與卷內資料不相適合之理由矛盾情事。又原判決以上訴
人僅受瘀傷，上訴人亦供，楊進益當時並未持凶器，則在廁所內應僅上訴人持凶器，
楊進益係徒手為上訴人所殺害，而證人李佳伶、陳雪霞均指稱，林永豐係持水瓢跑出
，楊進益並無持扁鑽已臻明確，原審並無證據調查未盡之違法。另縱認林永豐先罵三
字經，亦難資為上訴人持單面刃對之行凶係屬正當防衛。而楊進益係徒手，竟為上訴
人殺害，原判決說明上訴人並非正當防衛，亦無不合。再原判決以林永豐始終稱，楊
進益進入廁所後其立即衝出，與楊阿里於第一審所證相合，因而認楊阿里於原審所證
，楊進益進入廁所後，林永豐未即衝出，三人有一起在廁所內，應不足採納，其採證
核無違背證據法則。另縱林永豐在喝酒時曾持椅子作勢要丟上訴人，但此與認定上訴
人與林永豐二人在廁所內因關門細故發生爭吵，終至上訴人持刀行凶無關，原審未傳
訊陳雪霞予以調查，難指為違法。上訴為無理由，應予駁回。
據上論結，應依刑事訴訟法第三百九十六條第一項，判決如主文。
中      華      民      國    九十二    年      七      月     十七     日
                              最高法院刑事第十二庭
                                  審判長法官  謝  俊  雄
                                        法官  蘇  振  堂
                                        法官  張  春  福
                                        法官  呂  丹  玉
                                        法官  張  清  埤
      右正本證明與原本無異
                                              書  記  官
中      華      民      國    九十二    年      七      月    二十四    日
                                                                       Ｋ


司法院資訊處製作；財團法人民間司法改革基金會備份。
